【裁判字號】    98,財管,6
【裁判日期】    981208
【裁判案由】    指定遺產管理人
【裁判全文】
臺灣基隆地方法院民事裁定               98年度財管字第6號
聲  請  人  財政部臺灣省北區國稅局
法定代理人  陳文宗
代  理  人  辛○○
            石旋萱
利害關係人  財政部國有財產局
法定代理人  張佩智
代  理  人  沈志欽
複  代理人  黃曉筑
上列聲請人聲請指定被繼承人乙○○之遺產管理人事件，本院裁
定如下：
    主  文
選任財政部國有財產局為被繼承人乙○○之遺產管理人。
准對被繼承人乙○○之繼承人為承認繼承之公示催告。
被繼承人乙○○之繼承人，應自前項公示催告最後登載新聞紙之
日起，柒個月內承認繼承，上述期限屆滿，無繼承人承認繼承時
，被繼承人乙○○之遺產，於清償債權，並交付遺贈物後，如有
剩餘即歸屬國庫。
聲請程序費用由被繼承人乙○○之遺產負擔。
    理  由
一、聲請意旨略以：被繼承人乙○○（男，民國○○年○ 月○○日生
    ，身分證統一編號：Ｚ000000000號，最後住所：基隆市○○○街129 巷5 之2 號）於97年7 月19日死亡，其配偶曹靜姬
    已死亡，其子丁○○、丙○○、李易蓉、父親李清山、母親
    李蘇玉燕、兄弟姊妹甲○○、戊○○、庚○○○、己○○均
    拋棄繼承，業經本院分別以97年度繼字第515 、676 、680
    號裁定准予備查在案，第四順位繼承人祖父李阿象、祖母李
    劉月裡、外祖父蘇成喜、外祖母蘇張愛君先被繼承人乙○○
    死亡，因被繼承人乙○○死亡前，尚積欠94年度綜合所得稅
    新台幣3 萬7,328 元，且遺有依法應繳納之綜合所得稅繳款
    書未送達，又依被繼承人乙○○財產歸屬資料清單，其尚遺
    有一筆投資財產，為免因納稅義務人死亡，致其綜合所得稅
    稅額繳款書無法送達，影響稅捐之徵收，請求准予選任財政
    部國有財產局為被繼承人乙○○之遺產管理人等情。
二、按先順序繼承人均拋棄其繼承權時，由次順序之繼承人繼承
    ，其次順序繼承人有無不明或第四順序之繼承人均拋棄其繼
    承權者，準用關於無人承認繼承之規定；又繼承開始時，繼
    承人之有無不明者，由親屬會議於1 個月內選定遺產管理人
    ，並將繼承開始及選定遺產管理人之事由，向法院報明；親
    屬會議依前條規定為報明後，法院應依公示催告程序，定6
    個月以上之期限，公告繼承人，命其於期限內承認繼承，無
    親屬會議或親屬會議未於前條所定期限內選定遺產管理人者
    ，利害關係人或檢察官，得聲請法院選任遺產管理人，並由
    法院依民法第1178條第1 項規定為公示催告，民法第1176條
    第6 項、第1177條、第1178條分別定有明文。
三、經查：
（一）聲請人主張被繼承人乙○○死亡後，其配偶亦已死亡，且
      第一順位至第三順位之繼承人均拋棄繼承，然被繼承人乙○○尚積欠綜合所得稅，又被繼承人乙○○名下財產之數
      額逾積欠之稅額等情，業據聲請人提出本院98年2 月16日
      基院慧97繼安字第680 號函檢附當事人資料清單、戶籍資
      料、個人戶籍資料查詢清單、立豐炭酸股份有限公司98年
      5 月4 日函、98年11月12日說明書、被繼承人乙○○96年
      度綜合所得稅各類所得資料清單、財產歸屬資料清單、綜
      合所得稅核定通知書在卷可稽，復經本院依職權調取本院
      97年度繼字第515 、676 、680 號卷宗核閱屬實，上情應
      堪認定；又被繼承人乙○○死亡後，親屬會議未於法定期
      限內選定遺產管理人，是聲請人聲請選任被繼承人乙○○
      之遺產管理人，與上開規定並無不合。
（二）按選任遺產管理人，旨在維護公益及被繼承人債權人之利
      益，且選任遺產管理人除慮及管理遺產之公平性外，亦須
      考慮以對被繼承人之遺產、遺債之情形，瞭解較深者優先
      選任；本件被繼承人乙○○之子丁○○於本院調查時到庭
      稱其、丙○○與被繼承人乙○○之關係非屬密切，被繼承
      人乙○○於95年間前往哥斯大黎加後，其、丙○○即未與
      被繼承人乙○○見面，其對於被繼承人乙○○之財產狀況
      不了解，亦無擔任被繼承人乙○○遺產管理人之意願等語
      ，又被繼承人乙○○之妹己○○、甲○○亦到庭稱其等與
      戊○○、庚○○○平時與被繼承人乙○○關係不密切，甚
      少往來，對於被繼承人乙○○之經濟狀況不清楚，其等均
      無擔任被繼承人乙○○遺產管理人之意願等情，足見丁○○、丙○○、甲○○、戊○○、庚○○○、己○○與被繼
      承人乙○○之關係非屬密切，對於被繼承人乙○○之經濟
      狀況並無清楚了解，再者，被繼承人乙○○於95年間即前
      往哥斯大黎加，亦係在哥斯大黎加死亡，此有本院97年度
      繼字第515 號卷所附死亡證明書可參，堪認被繼承人乙○○已有相當時間未在臺居住，是丁○○、己○○、甲○○
      稱其等對於被繼承人乙○○之經濟狀況並非了解等情，應
      屬可信，參酌首揭所述，均非適於擔任被繼承人乙○○遺
      產管理人。又依民法第1179條規定，遺產管理人之職務非
      屬單純，擔任遺產管理人者，自應具有相當智識能力，且
      適於處理遺產管理人之職務；本件被繼承人乙○○之女李
      易蓉尚未年滿20歲，且被繼承人乙○○之父李清山業經本
      院於97年11月24日以97年度禁字第53號裁定宣告為禁治產
      人，另被繼承人乙○○之母李蘇玉燕已高齡79歲，依上所
      述，亦均不適宜擔任遺產管理人。
（三）被繼承人乙○○之第一順位至第三順位之繼承人均拋棄繼
      承，已如前述，聲請人雖主張被繼承人乙○○之第四順位
      繼承人已先於被繼承人乙○○死亡等情，然未據提出被繼
      承人乙○○之祖父母業已死亡之證據，是被繼承人乙○○
      之繼承人有無不明，若於主文第3 項所定期限屆滿，無繼
      承人承認繼承時，被繼承人乙○○之遺產於清償債權並交
      付遺贈物後，如有賸餘，應歸屬國庫，本院審酌上開情事
      ，並參酌遺產管理人之任務頗為繁重，為保障債權人利益
      及期程序之公正、公信起見，認應由財政部國有財產局為
      被繼承人乙○○之遺產管理人，爰裁定如主文第1 項所示
      ，並依法為承認繼承之公示催告。至於財政部國有財產局
      固具狀稱甲○○於本院調查時稱曾聽聞母親表示被繼承人
      乙○○向地下錢莊借款，因擔心繼承被繼承人乙○○之債
      務，遂拋棄繼承，認被繼承人乙○○之遺債應大於遺產，
      應避免選任國有財產局任遺產管理人，以免浪費國家資源
      等情，惟依據聲請人提出之資料，被繼承人乙○○死亡時
      ，遺產數額確高於積欠之稅額，已如前述；又甲○○上開
      所述，僅係聽聞其母敘述，並未提出確切證據，且財政部
      國有財產局亦未提出證據，證明被繼承人乙○○之遺債數
      額確大於遺產，而甲○○、己○○於本院調查時雖稱因擔
      心繼承被繼承人乙○○之債務，始辦理拋棄繼承等情，然
      甲○○、己○○亦陳稱其等對於被繼承人乙○○之經濟狀
      況並無了解等語，業如前述，足徵甲○○、己○○無法確
      知被繼承人乙○○死亡時，是否負有債務，僅為避免日後
      困擾，遂先行辦理拋棄繼承，即無從以此逕行認定被繼承
      人乙○○之遺債數額確實超過遺產，是難認財政部國有財
      產局所持前開主張為有據，另本院已審酌被繼承人乙○○
      之繼承人均不適宜擔任遺產管理人，且被繼承人乙○○之
      遺產於清償債權並交付遺贈物後，如有賸餘，應歸屬國庫
      ，是應由財政部國有財產局擔任被繼承人乙○○之遺產管
      理人為適當，附此敘明。
四、依非訟事件法第157 條，裁定如主文。
中    華    民    國    98    年    12    月    8    日
                  家事法庭法  官  邰婉玲
以上正本係照原本作成。
如對本裁定抗告，須於裁定送達後10日之不變期間內，向本院提
出抗告狀，並繳納抗告費新台幣1,000 元。
中    華    民    國    98    年    12    月    8    日
                          書記官  王毓嫻


司法院資訊處製作；財團法人民間司法改革基金會備份。
